【裁判字號】    99,自緝,231
【裁判日期】    990722
【裁判案由】    詐欺
【裁判全文】
臺灣臺中地方法院刑事判決             99年度自緝字第231號
自  訴  人  丙○○
代  理  人  甲○○律師
被      告  丁○○  Ivan.
上列被告因詐欺案件，經自訴人提起自訴（本院86年度自字第81
0號）及臺灣臺中地方法院檢察署移送併辦（該署86年度偵字第1
0749號），本院判決如下：
    主  文
本件被告丁○○部分免訴。
    理  由
一、自訴及移送併辦意旨略以：被告丁○○、同案被告乙○○（
    其被自訴及移送併辦之下開犯行，業經臺灣高等法院臺中分
    院於民國88年6月1日以88年度上易字第617號判決無罪在案
    ）分別係捷克商捷鐵股份有限公司（下稱捷鐵公司）臺灣分
    公司之負責人、總經理，捷鐵公司向台北市政府捷運局南區
    工程處以低價搶標標得ＣＨ五二一標及德國商皕德公司及東
    怡營造聯合承攬管轄之ＣＣ五六一標之二項工程，丁○○、
    乙○○二人明知捷鐵公司財務狀況不佳，ＣＨ五二一標必然
    虧損，ＣＣ五六一標利潤有限，且依捷鐵公司施作工程進可
    領取之金額甚少，乃以找尋夥伴簽訂財務合作契約為名，共
    同基於為自己不法所有之意圖，於85年1月間，透過不知情
    之第三人魏賢明、張錫卿仲介，向自訴人丙○○（於99年3
    月4日歿）稱：捷鐵公司向台北市政府捷運局南區工程處承
    攬之新店線ＣＨ五二一標工程，及向德國商皕德公司及東怡
    營造公司承攬之永和線ＣＣ五六一標工程，因捷鐵公司財務
    一時有困難，需另找財務支援，請丙○○簽訂財務合約，並
    由丙○○負責找銀行開出上開二標之履約保證及預付款保證
    ，另支付捷鐵公司之總服務費新臺幣（下同）3億3000萬元
    及採購材料、設備、機具之費用，另採購材料由丙○○方面
    處理，則ＣＨ五二一標總工程款9億7000萬元及ＣＣ五六一
    標之4億9200萬元之工程款均由黃涪汾領取，丁○○、乙○○二人並向黃涪汾詐稱：該二標工程，預估毛利為3億1000
    萬元，二標工程至84年底止，捷鐵公司尚可收取之工程款有
    5億5328萬元，即ＣＣ五六一標可以領取預付款4920萬元，
    ＣＨ五二一標可領取預付款1億9840萬元，該二標工程可領
    取但尚未領取之工程進度款有3億588萬元，因捷鐵公司欠缺
    資本，只要丙○○能在財務上予以支援，捷鐵公司即可完工
    等語，且向丙○○保證二案工程與業主均有正式合約ＣＨ五
    二一標工程履約保證已完成，另基礎與細部計皆已完成，獨
    缺資金支付薪資及採購，ＣＣ五六一案履約保證未做，但基
    礎細部設計亦已完成，該二案之資金共須信用狀額度400萬
    美金，先期服務費60萬美金，此部分先支付40萬美金，另履
    約保證金4920萬元，且正式合約簽後，往後每個月平均有40
    00萬元之工程進度款可領，信用狀開出後俟材料進入業主指
    定場所即可在一個月內領得材料總價之百分之七十之退回款
    云云，丙○○信以為真，乃同意簽約，因丙○○係個人無法
    開立信用狀，乃找開茂股份有限公司（以下簡稱開茂公司）
    與捷鐵公司於85年4月26日簽立書面契約，並於85年6月18日
    完成4920萬元之定存單用以完成作履約保證之手續。丙○○
    並於85年7月27日與捷鐵公司簽立切結書，延續與捷鐵公司
    與開茂公司間之財務合作契約，且於同年8月9日簽立正式合
    約。丁○○、乙○○與開茂公司簽立財務合作契約後，開茂
    公司交付以丙○○為發票人，台中市第十一信用合作社文心
    分社為付款人，發票日為85年5月25日、5月25日、6月30日
    、9月15日、10月15日，金額為1088萬元、300萬元、300萬
    元、200萬元、200萬元之支票五張給捷鐵公司作為服務費，
    其中1088萬元之支票存入捷鐵公司帳戶、300萬元之支票二
    張分別存入乙○○、丁○○之帳戶，合計1688萬元均已兌現
    ；丙○○於85年6月18日委託大眾商業銀行開立4920萬元履
    約保証；另信用狀額度大眾銀行有美金220萬元，中國國際
    商銀有美金180萬元，開茂公司隨時得請大眾銀行及中國國
    際商銀簽發Ｌ／Ｃ之狀；又信用狀額度美金350萬元之其中
    一部分信用狀需於85年7月30日前出具，餘分期開出。惟乙○○未先知會開茂公司或丙○○，於85年6月12日擅自與英
    國鋼鐵公司簽訂採購合約，致開茂公司措手不及，乃央請新
    加坡TELE SONIC SIGAPORE公司於6月27日簽發Ｌ／Ｃ予英國
    鋼鐵公司，同年7月1日英國鋼鐵公司要求捷鐵公司修改信用
    狀部份條款。但捷鐵公司並未告知開茂公司英國鐵路公司要
    求修改Ｌ／Ｃ，即逕要求德國皕德公司另行開立Ｌ／Ｃ採購
    ，嗣丁○○於85年7月30日始通知丙○○上情，隨即知丙○○要解約，並沒收丙○○已付之保證金1688萬元定金，而達
    其詐欺之目的。嗣丙○○發現捷鐵公司之工程圖說等送審文
    件多未依捷運局規定完成並有部分未經南工處核准而嚴重影
    響日後請領進度款，且二標案工程款僅有2500萬元，相關文
    件皆未備齊，乙○○向丙○○確認金額為1億元後，改口為
    6000萬元相差甚鉅，及未知會丙○○私自與德商皕德公司簽
    定採購合約，違反合約之約定，且根本無能力完工，並遭捷
    運局解約等情，丙○○始知乙○○、丁○○自始設陷詐欺之
    上情。因認被告丁○○涉犯刑法第339條第1項詐欺取財之罪
    嫌等語。
二、按時效已完成者，應諭知免訴之判決，並得不經言詞辯論為
    之，刑事訴訟法第302條第2款、第307條，分別定有明文。
    又「於中華民國94年1月7日刑法修正施行前，其追訴權或行
    刑權時效已進行而未完成者，比較修正前後之條文，適用最
    有利於行為人之規定」，刑法施行法第8條之1亦有明定。查
    被告行為後，刑法第2條第1項、第80條第1項、第83條業於
    94年2月2日修正公布，並自95年7月1日起施行。追訴時效期
    間之長、短，關係行為人是否受到刑事追訴或處罰，而追訴
    權時效完成者，應依刑事訴訟法第302條第2款規定諭知免訴
    ，又免訴判決乃為實體判決，故而關於追訴時效期間之修正
    ，應屬實體刑罰法律之變更，而有刑法第2條第1項之適用。
    依此，修正後之新刑法，既將第80條關於追訴時效之期間提
    高，使行為人得受追訴或處罰之期間加長，自屬不利於行為
    人，故依新修正刑法第2條第1項比較新舊法之結果，當應適
    用最有利行為人之修正前刑法第80條第1項之規定，而關於
    追訴權時效之停止進行及其期間、計算，亦應一體適用修正
    前刑法第83條之規定，合先敘明。復又依司法院大法官會議
    63年釋字第138號、57年釋字第123號解釋及最高法院82年9
    月21日第10次刑事庭會議意旨，已實施偵查及經提起訴訟，
    且在審判進行中，均不生時效進行之問題。再者，3年以上
    10年未滿有期徒刑者之追訴權時效期間為10年。追訴權之時
    效，如依法律之規定，偵查、起訴或審判之程序，不能開始
    或繼續時，停止其進行。上項時效停止，自停止原因消滅之
    日起，與停止前已經過之期間，一併計算。停止原因繼續存
    在之期間，如達修正前刑法第80條第1項各款所定期間4分之
    1者，其停止原因，視為消滅，修正前刑法第80條第1項第2
    款、第83條亦定有明文。
三、查本件被告丁○○被訴涉犯刑法第339條第1項之詐欺取財罪
    ，其法定最高本刑為5年以下有期徒刑，依上述修正前刑法
    第80條第1項第2款之規定，其追訴權時效期間為10年。而本
    件之犯罪終了日為85年6月18日起算，經自訴人於86年8月5
    日提起自訴繫屬於本院，嗣因被告丁○○逃匿，致審判程序
    不能繼續，經本院於88年1月5日以88年度中院貴刑緝字第14
    號發佈通緝，此有本院86年度自字第810號刑事卷宗及上開
    通緝書在卷為憑。又依司法院大法官會議第138號解釋及最
    高法院82年第10次刑事庭會議決議，自本件自訴繫屬日86年
    8月5日起至通緝之前1日止，追訴權既無不行使之情形，自
    不生時效進行之問題，扣除此項期間，及依修正前刑法第83
    條第3項之規定，扣除其因通緝致時效停止進行之期間即本
    件追訴權時效10年之4分之1為2年6月後，自被告犯罪行為終
    了日即85年6月18日起算，本案之追訴權時效，業於99年5月
    21日完成，揆諸前揭說明，本件就被告丁○○部分，爰不經
    言詞辯論，逕為諭知免訴之判決。末按，自訴人於辯論終結
    前，喪失行為能力或死亡者，得由第319條第1項所列得為提
    起自訴之人，於一個月內聲請法院承受訴訟；如無承受訴訟
    之人或逾期不為承受者，法院應分別情形，逕行判決或通知
    檢察官擔當訴訟，刑事訴訟法第332條定有明文。本院查自
    訴人丙○○業於99年3月4日死亡，有本院依職權查得之戶役
    政個人基本資料在卷可憑，而本案並無刑事訴訟法第319條
    第1項所列得為提起自訴之人，於一個月內向本院聲請承受
    訴訟，且本案業因時效完成應逕予免訴判決，是本院認為亦
    無通知檢察官擔當訴訟之必要，故不經言詞辯論，逕為諭知
    免訴之判決，併此敘明。
四、移送併辦部分（臺灣臺中地方法院檢察署86年度偵字第1074
    9號），因自訴部分已為免訴之判決，本院就移送併辦部分
    自無從併予審理，此部分應退回臺灣臺中地方法院檢察署，
    另為妥適之處理，附此敘明。
五、據上論斷，應依刑事訴訟法第302條第2款、第307條，判決
    如主文。
中    華    民    國    99    年    7    月     22    日
                  刑事第十三庭  審判長  楊萬益
                                法  官  蔡建興
                                法  官  廖慧如
以上正本證明與原本無異。
如不服本判決應於收受送達後10日內向本院提出上訴書狀，並應
敘述具體理由；其未敘述上訴理由者，應於上訴期間屆滿後20日
內向本院補提理由書（均須按他造當事人之人數附繕本）「切勿
逕送上級法院」。
                                書記官  張宏清
中    華    民    國    99    年    7    月     22    日

司法院資訊處製作；財團法人民間司法改革基金會備份。
